【裁判字號】    91,訴,992
【裁判日期】    920423
【裁判案由】    
【裁判全文】
臺灣士林地方法院民事判決  九十一年度訴字第九九二號
    原      告  甲○○
    訴訟代理人  楊嘉中  律師
    複  代理人  乙○○
    被      告  丙○○
    訴訟代理人  田振慶  律師
    複  代理人  陳芬芬  律師
                林上鈞  律師
右當事人間請求分割共有物等事件，本院判決如左：
    主      文
兩造共有坐落臺北市○○區○○段一小段三八二地號土地准予變賣，所得價金，按兩
造應有部分各二分之一比例分配之。
原告其餘之訴駁回。
訴訟費用由原告負擔二分之一，餘由被告負擔。
    事      實
甲、原告方面：
一、聲明：
  (一)先位訴之聲明：
    (1)兩造所共有坐落臺北市○○區○○段一小段三八二地號土地面積一百平方公尺
      准予分割。
    (2)分割方法為如附圖一複丈成果圖所示Ｃ部分面積五十平方公尺分割歸原告所有
      ，Ｂ部分面積五十平方公尺分割歸被告所有。
    (3)被告應將如附圖二複丈成果圖所示Ａ２部分地上物拆除，並將基地面積二十四
      平方公尺返還原告。
    (4)被告應與原告就第一項分割結果辦理分割登記。
  (二)第一備位訴之聲明：
    (1)兩造所共有坐落臺北市○○區○○段一小段三八二地號土地面積一百平方公尺
      准予分割。
    (2)分割方法為如附圖一複丈成果圖所示Ｂ部分面積五十平方公尺分割歸原告所有
      ，Ｃ部分面積五十平方公尺分割歸被告所有。
    (3)被告應將如附圖二複丈成果圖所示Ａ１部分地上物拆除，並將基地面積三十四
      平方公尺返還原告。
    (4)被告應與原告就第一項分割結果辦理分割登記。
  (三)第二備位訴之聲明：
    兩造所共有坐落臺北市○○區○○段一小段三八二地號土地面積一百平方公尺准
    予變價分割。
二、陳述：
  (一)坐落臺北市○○區○○段一小段三八二地號土地為原告與被告共有，應有部分各
    二分之一，依物之使用目的非不能分割，且契約未訂有不分割之期限，爰依民法
    第八百二十三條規定，訴請分割共有物。
  (二)分割共有物為形成之訴，判決確定即生共有關係終止及各自取得分得部分所有權
    之效力，各共有物於分割前，在地上有建築物，法院為原物分配之分割時，如將
    其中一共有人之建築物所占用之土地，分歸他共有人取得者，他共有人本於其所
    有權，得請求除去該建築物。系爭土地上原坐落原告所有之臺北市○○區○○段
    一小段五七六建號即門牌號碼臺北市○○○路○段一二○巷六九號建物一棟，經
    原告拆除後，現為被告搭建同巷七一號二層樓磚造房屋無權占有中，爰依民法第
    八百二十五條、第七百六十五條、第七百六十七條規定，請求被告拆屋還地。
  (三)對被告抗辯之陳述：
  (1)依民法第八百二十三條、第八百二十四條規定，分割共有物除因物之使用目的不
    能分割或契約訂有不分割之期限者外，均應准予分割，被告未能舉證證明系爭共
    有物之使用目的不能分割或契約訂有不分割之期限，其請求駁回原告之訴，自屬
    有誤。
  (2)系爭土地分割後縱使成為畸零狹小不合規定之土地，仍得與鄰地協議調整地形或
    合併使用，非無經濟價值，自得分割。本件原告已於九十一年十一月二十七日與
    同段三七七地號土地所有權人許林秀蘭簽立合併使用同意備忘錄，若系爭共有物
    辦理分割登記後，雙方土地能相毗鄰，則同意共同使用合建房屋，自無不能原物
    分割之理。
  (3)被告雖辯稱：至少自五十三年一月一日起即有臺北市○○○路○段一二○巷六九
    號、七一號同時存在云云，惟二門牌同時存在，並不代表即有二建物存在。依臺
    北市建成地政事務所北市建地二字第○九一三一八二六九○○號函所附之謄本所
    示，六九號建物之建築日期為四十六年六月二十日，建坪為四十．○七平方公尺
    ，該建物東側有二公尺、北方有二．六公尺、南方有十一公尺空地，而依本件複
    丈成果圖所示，七一號建物幾乎占滿三八二地號土地，甚至越界占有鄰地三八四
    號土地，東側成彎曲狀、西側有小三角形空地，二相比對，明顯可證明被告所居
    住之七一號建物，並非自五十三年一月一日起即與六九號建物同時存在，甚至七
    一號建物存在與否，均有可疑。
  (4)兩造就系爭土地並無明示或默示分管契約，且縱使有分管契約存在，依最高法院
    八十二年度臺上字第二五六六號判決意旨，亦無阻卻分割共有物之效力。
三、證據：提出土地登記謄本、地籍圖謄本、合併使用備忘錄等影本各一件為證，並
    聲請本院向臺北市建成地政事務所函查臺北市○○區○○段一小段五七六建號即
    門牌號碼臺北市○○○路○段一二○巷六九號建物坐落於臺北市○○區○○段一
    小段三八二地號土地之何具體位置，另向臺北市大同區戶政事務所函查臺北市大
    同區○○○路○段一二○巷六九號、七一號門牌號碼原始設置日期及整編經過。
乙、被告方面：
一、聲明：求為判決駁回原告之訴。
二、陳述：
  (一)依土地法第三十一條第一項規定，地政機關得斟酌地方經濟情形，為最小面積單
    位之規定，並禁止其再分割，另依建築法第四十四條規定，建築基地面積畸零狹
    小不合規定者，非與鄰接土地協議調整地形或合併使用，達到規定最小面積之寬
    度及深度，不得建築。而依臺北市畸零地使用規則第二條、第三條、第四條規定
    ，建築基地寬度在四．八公尺以內、深度在十七公尺以內之面積狹小土地，或基
    地曲折不齊、基地線與建築線斜交角度不滿六十度或超過一百二十度或基地為三
    角形之地界曲折之基地，均屬畸零地。系爭土地面積僅一百平方公尺，臨界馬路
    部分面寬不到六公尺，深度約十五公尺，又非格局方正之土地，若再予分割，勢
    必成為面積狹小或地界曲折之基地，依土地法立法精神，縱分割前土地大於最小
    面積單位，因分割而將小於最小面積單位者，亦應在禁止分割之列。故原告分割
    之請求於法顯有未合，且無實益，欠缺權利保護必要。
  (二)系爭土地原為訴外人洪龍水單獨所有，於四十三年二月二十七日售予訴外人黃葉
    足、洪黃罔市共有，訴外人洪黃罔市復於六十年七月三十日售予訴外人黃洪富美
    ，其住址登記為臺北市○○○路○段一二○巷六九號，訴外人黃洪富美於六十三
    年一月九日將土地售予訴外人鄭張霞玉，其住址登記為臺北市○○○路○段一二
    ○巷六三號，嗣辦理夫妻聯合財產更名登記予其夫訴外人鄭滿男，再於七十八年
    三月二十日轉售予原告；另訴外人黃葉足則於六十五年十月二十二日變更所有權
    人住址登記為臺北市○○○路○段一二○巷七一號（登記原因發生日期為五十三
    年一月一日），被告嗣於七十七年八月二十九日繼承其母即訴外人黃葉足所有之
    上開土地應有部分。由此可知，至少自六十五年十月二十二日起，即有臺北市○
    ○○路○段一二○巷六九號與七一號之分別。被告自四十年以降，世代居住於七
    一號，未曾遷居，原告主張其所有之六九號建物即為七一號建物，顯不足採。
  (三)訴外人黃葉足與洪黃罔市於四十年間即為共有土地分管協議，共同興建臺北市○
    ○○路○段一二○巷六九號、七一號房屋，二屋共有一面牆壁，所使用建材及坪
    數均相同，六九號建物係於四十六年六月二十日新建登記，七一號則因訴外人黃
    葉足不諳法令，而未辦理保存登記，二屋本為毗鄰而居。嗣六十四年間，原告前
    手即訴外人鄭張霞玉欲與同段三七七地號土地所有權人合建，偽造訴外人黃葉足
    之土地使用同意書，並自行拆除六九號房屋，僅餘五平方公尺之破舊木屋，致使
    七一號房屋有倒塌之危險，迨訴外人黃葉足發現，乃具狀向臺北市工務局陳情，
    故合建計劃未完成，六九號木屋嗣於七十八年間轉賣予原告。被告擁有七一號房
    屋所有權，與原告所有之六九號房屋並非同一，被告公然和平繼續占有土地達五
    十年之久，依民法第七百七十二條準用第七百六十九條規定，得時效取得地上權
    登記請求權。
  (四)系爭土地原共有人即訴外人黃葉足、洪黃罔市雖未有分管契約之書面，但實際上
    既合資共同興建建物，即有劃定各自使用範圍之意思，應認有默示分管契約之存
    在，原告受讓系爭土地應有部分時，應已知悉或可得而知土地使用狀況，依司法
    院大法院會議第三百四十九號解釋，仍受分管契約之拘束，自不得單獨任意終止
    分管契約，或至少應為使用至房屋不堪使用時作為分管契約之期限。茲率爾訴請
    分割，實與誠信原則有違，且與社會經濟、被告財產權之保障有悖，屬權利濫用
    。
  (五)原告所提斜向分割為二之原物分割分法，將造成土地利用困難，不合經濟利益，
    且分割後要求將被告所有之房屋切割拆除，損及被告既有之權利，不符社會公益
    ，顯失公平。
  (六)被告年事已高，擔任當地鄰長工作，熱心地方公益，且已在該地居住四、五十年
    之久，對當地極富感情，倘認原告分割請求有理由，被告建議保持建築物完整，
    將被告房屋占有之土地由被告取得，其他剩餘土地，依比例分由原告取得，若被
    告現占有部分超出應有部分，則由被告以金錢補償予原告，最符合被告利益及社
    會經濟利益。
三、證據：提出地價稅繳款書、房屋稅繳款書影本各四件、訴外人黃葉足陳情書、臺
    北市工務局函影本各二件、照片七幀、戶籍登記簿、臺北市大同區鄰長服務卡、
    里長證明書、門牌證明書、土地登記簿、建築改良物登記簿、訴外人鄭張霞玉偽
    造之土地使用同意書、不動產鑑定報告書等影本各一件為證，並聲請傳喚證人即
    里長吳祚貴、鄰居曾隆勇，另向臺北市大同區戶政事務所函查門牌號碼臺北市○
    ○○路○段一二○巷六七號、六九號、七一號歷年設籍資料。
丙、本院依職權勘驗現場並囑託臺北市建成地政事務所測量並繪製複丈成果圖。
    理      由
一、原告主張：坐落臺北市○○區○○段一小段三八二地號土地為原告與被告共有，
    應有部分各二分之一，並無依物之使用目的不能分割或契約訂有不分割期限之情
    形，且分割後縱使成為畸零狹小不合規定之土地，仍得與鄰地協議調整地形或合
    併使用，非無經濟價值，爰依民法第八百二十三條規定，訴請分割共有物，又系
    爭土地上原坐落原告所有之臺北市○○區○○段一小段五七六建號即門牌號碼臺
    北市○○○路○段一二○巷六九號建物一棟，經原告拆除後，現為被告搭建同巷
    七一號二層樓磚造房屋無權占有中，爰依民法第八百二十五條、第七百六十五條
    、第七百六十七條規定，請求被告拆屋還地等語。被告則以：系爭土地面積僅一
    百平方公尺，臨界馬路部分面寬不到六公尺，深度約十五公尺，又非格局方正之
    土地，若依原告所提斜向分割為二之原物分割分法，勢必成為面積狹小或地界曲
    折之基地，造成土地利用困難，不合經濟利益，違反土地法第三十一條第一項、
    建築法第四十四條、臺北市畸零地使用規則第二條、第三條、第四條之規定，其
    分割之請求無實益，欠缺權利保護必要，且分割後要求將被告所有之房屋切割拆
    除，損及被告既有之權利，被告自四十年以降，世代居住於臺北市○○○路○段
    一二○巷七一號房屋，未曾遷居，與原告所有之六九建物並非同一，被告公然和
    平繼續占有土地達五十年之久，依民法第七百七十二條準用第七百六十九條規定
    ，得時效取得地上權登記請求權，原告受讓系爭土地應有部分時，應已知悉或可
    得而知上開土地使用狀況，仍受此默示分管契約之拘束，其訴請分割共有物，屬
    權利濫用，倘認原告分割請求有理由，建議保持建築物完整，將被告房屋占有之
    土地由被告取得，其他剩餘土地，依比例分由原告取得，若被告現占有部分超出
    應有部分，則由被告以金錢補償予原告等語，資為抗辯。
二、原告主張坐落臺北市○○區○○段一小段三八二地號土地為兩造共有，應有部分
    各二分之一之事實，業據提出土地登記謄本為證，並為被告所不爭執，自堪信為
    真實。至原告主張系爭土地得裁判分割乙節，則為被告所否認，並以前揭情詞置
    辯。是本件兩造爭執要旨厥為：系爭共有物有無不能分割之情事？若准予分割，
    以何種分割方案為可行？
三、按「各共有人，得隨時請求分割共有物。但因物之使用目的不能分割或契約訂有
    不分割之期限者，不在此限。前項契約所定不分割之期限，不得逾五年。逾五年
    者，縮短為五年」，又「共有物之分割，依共有人協議之方法行之。分割之方法
    ，不能協議決定者，法院得因任何共有人之聲請，命為左列之分配：一、以原物
    分配於各共有人。二、變賣共有物，以價金分配於各共有人。以原物為分配時，
    如共有人中，有不能按其應有部分受分配者，得以金錢補償之」，民法第八百二
    十三條、第八百二十四條分別定有明文。經查：系爭土地並無因物之使用目的不
    能分割之情形，雙方亦未訂有不分割之約定，且兩造於本件審理中就分割方式亦
    無法達成協議等情，為兩造所不爭，則原告訴請裁判分割系爭土地，即無不合。
    被告雖抗辯系爭土地過於狹小，分割後利用不易而無權利保護必要云云，然共有
    物分割後經濟效益之有無，事涉分割方案之考量與決定，並非裁判分割准駁之依
    據，其所辯容有誤會。另被告抗辯系爭土地上有分管契約存在，訴請分割共有物
    係權利濫用云云，惟按，「共有物依其使用目的並非不能分割，而又未有不分割
    之期約者，各共有人自得隨時請求分割。且共有物分管之契約與共有物不分割之
    約定有異，應不影響共有人共有物分割請求權之行使」（最高法院八十四年度臺
    上字第八六五號判決要旨參照），「分管契約，係共有人就共有物之使用、收益
    或管理方法所訂定之契約，並無消滅共有關係之效力，此與共有人以消滅共有關
    係為目的而使各共有人取得特定部分土地之分割共有物契約，自有不同（最高法
    院八十六年度臺上字第九九二號判決要旨參照），「而共有人請求分割共有物，
    應解為有終止分管契約之意思。是系爭土地之分管契約，已因被上訴人提起本件
    分割共有物訴訟，而當然終止」（最高法院八十五年度臺上字第五三號判決要旨
    參照）。是以，無論系爭土地上原先是否有分管契約存在，依前揭判決意旨，均
    不影響原告共有物分割請求權之行使，被告空言指摘原告權利濫用，洵屬無據。
    綜上，原告訴請裁判分割共有物，應予准許。
四、復按，「分割共有物，究以原物分割，或變價分割為適當，法院應斟酌當事人意
    願、共有物之使用情形、經濟效用及全體共有人之利益等情形而為適當之分割，
    不受共有人所主張分割方法之拘束」（最高法院八十七年度臺上字第一四○二號
    、八十八年度臺上字第六○○號判決要旨參照），又「共有物若依分管現狀分割
    ，顯失公平或不合經濟利益者，法院並不受該分管契約之拘束」（最高法院八十
    七年度臺上字第四四四號判決要旨參照），若以原物分割，各當事人分得之土地
    ，面積過少，顯然不能作何用途，徒然減損系爭土地之經濟效用。查本件原告就
    系爭共有物提出二項原物分割方案及一項變價分割方案，經本院於九十一年十月
    十一日依職權勘驗現場並囑託臺北市建成地政事務所測量，有該所九十一年十月
    三十一日北市建地二字第○九一三一六七五○○○號函、九十二年一月十七日北
    市建地二字第○九二三○○九六九○○號函送之複丈成果圖二件在卷可參。茲應
    審究者，乃原告所提之原物分割方案是否可行，且符合公平及經濟效益？經查，
    系爭土地僅一百平方公尺（均三十．二五坪），屬狹長型，一面臨路，三面為鄰
    地包圍，若欲以原物分割，按兩造之應有部分各二分之一計算，兩造各分得五十
    平方公尺（約十五．一三坪），面積過狹，不能發揮經濟利用價值。且被告已於
    系爭土地上建築面積如附圖一Ａ部分所示五十八平方公尺之未經保存登記建物一
    棟，倘依原告所提之任一原物分割分案，均立即事涉拆屋還地，拆除後，該建物
    將接近三角形，樓面積僅餘三十四平方公尺（約十．二九坪）或二十四平方公尺
    （約七．二六坪），如附圖二所示，已難期合理使用；倘依被告所提之原物分割
    方案，將該建物基地均分歸被告所有，則原告僅餘二處共四十二平方公尺之三角
    形畸零地，完全無法發揮地利，二者經濟價值差異過大，非金錢補償所能彌補，
    難期公平。本院為兼顧兩造利益之公平，斟酌土地使用情形、經濟效用、當事人
    意願等各項因素，認原物分割有損系爭土地之完整性，顯有困難，應將系爭土地
    予以變賣，所得價金按應有部分比例分配予各共有人，較為公允，並徹底消滅共
    有關係。
五、綜上所述，原告訴請兩造共有坐落臺北市○○區○○段一小段三八二地號土地准
    予變賣，所得價金依兩造應有部分各二分之一比例分配部分，為有理由，應予准
    許。至原告所主張之分割方法，僅供本院參考，雖其他分割方法為本院不採，惟
    此僅係其所主張分割方法不當之問題，其訴請分割，於法仍無不合。
六、末查，原告主張依其所提原物分割方案分割後，依民法七百六十七條之規定，訴
    請被告拆屋還地部分，因本件未採原物分割方案，故原告此部分之請求即無理由
    ，應予駁回。又原告訴請兩造應就分割結果辦理分割登記，惟按，「不動產共有
    人之一人或數人訴請分割共有物，經法院判准為原物分割確定者，當事人之任何
    一造，均得依該確定判決單獨為全體共有人申請分割登記，毋待法院另行判命對
    造協同辦理分割登記，如訴請判命對造協同辦理分割登記，則欠缺權利保護要件
    」（最高法院八十年臺上字第一九五五號判例要旨參照），況本件法院判准為變
    價分割，而非原物分割，原告此部分請求即欠缺權利保護要件，併駁回之。
七、本案事證已臻明確，兩造其餘主張陳述及所提之證據，均毋庸逐一審酌，附此敘
    明。
八、據上論斷，原告之訴為一部有理由，一部無理由，依民事訴訟法第七十九條但書
    ，判決如主文。
中      華      民      國    九十二    年      四      月    二十三    日
                                    臺灣士林地方法院民事第二庭
~B法      官  陳玉曆
右為正本係照原本作成。
如對本判決上訴須於判決送達後廿日內向本院提出上訴狀。
中      華      民      國    九十二    年      四      月    二十四    日
~B法院書記官  謝金宏


司法院資訊處製作；財團法人民間司法改革基金會備份。
